ACORDAO-COMPLETO-2362536

ACÓRDÃO 6187/2019 ATA 26/2019 - SEGUNDA CÂMARA

Vistos, relatados e discutidos estes autos de Tomada de Contas Especial instaurada pelo Fundo Nacional de Desenvolvimento da Educação, tendo como responsável o Sr. Carlos Jansen Mota Sousa, prefeito de Sítio Novo/MA, no período de 2009/2012, em razão de irregularidades na aplicação dos recursos do Programa Nacional de Apoio ao Transporte Escolar, no exercício de 2012. 
ACORDAM os Ministros do Tribunal de Contas da União, reunidos em sessão da 2ª Câmara, ante as razões expostas pelo Relator, em:
9.1. com fundamento nos arts. 1º, inciso I, 16, inciso III, alíneas b e c, 19, caput, e 23, inciso III, da Lei 8.443/1992, julgar irregulares as contas do Sr. Carlos Jansen Mota Sousa e condená-lo ao pagamento das quantias a seguir indicadas, acrescidas da atualização monetária e dos juros de mora, calculados a partir das datas especificadas até a efetiva quitação, nos termos da legislação em vigor, fixando-lhe o prazo de 15 (quinze) dias, a contar do recebimento da notificação, para que comprove, perante o Tribunal (art. 214, inciso III, alínea a, do Regimento Interno/TCU) , o recolhimento da dívida ao Fundo Nacional de Desenvolvimento da Educação: 
	Data de ocorrência
	Valor histórico (R$) 

	3/4/2012
	35.206,75

	30/4/2012
	35.206,75

	17/5/2012
	35.206,75

	2/7/2012
	35.206,75

	2/8/2012
	35.206,75

	5/9/2012
	35.206,75

	2/10/2012
	35.206,75

	5/11/2012
	35.206,75

	4/12/2012
	35.206,82

9.2. aplicar ao Sr. Carlos Jansen Mota Sousa a multa prevista nos arts. 19, caput, e 57 da Lei 8.443/1992, no valor de R$ 40.000,00 (quarenta mil reais) , fixando o prazo de 15 (quinze) dias, a contar da notificação, para que comprove, perante o Tribunal (art. 214, inciso III, alínea a, do Regimento Interno/TCU) , o recolhimento da dívida ao Tesouro Nacional, atualizada monetariamente desde a data do presente Acórdão até a data do efetivo recolhimento, se for paga após o vencimento, na forma da legislação em vigor; 
9.3. aplicar ao Sr. Carlos Jansen Mota Sousa a multa do art. 58, inciso II, da citada lei, no valor de R$ 10.000,00 (dez mil reais) , fixando o prazo de 15 (quinze) dias, a contar da notificação, para que comprove, perante o Tribunal (art. 214, inciso III, alínea a, do Regimento Interno/TCU) , o recolhimento da dívida ao Tesouro Nacional, atualizada monetariamente desde a data do presente Acórdão até a data do efetivo recolhimento, se for paga após o vencimento, na forma da legislação em vigor; 
9.4. autorizar, caso requerido, nos termos do art. 26 da Lei 8.443/1992, o parcelamento das dívidas em até 36 (trinta e seis) parcelas mensais e sucessivas, sobre as quais incidirão os correspondentes acréscimos legais (débito: atualização monetária e juros; multa: atualização monetária) , esclarecendo ao responsável que a falta de pagamento de qualquer parcela importará no vencimento antecipado do saldo devedor (art. 217, § 2º, inciso II, do Regimento Interno/TCU) , sem prejuízo das demais medidas legais; 
9.5. autorizar, desde logo, a cobrança judicial das dívidas a que se referem os subitens 9.1 a 9.3 deste Acórdão, caso não atendida a notificação, nos termos do art. 28, inciso II, da Lei 8.443/1992;
9.6. remeter cópia deste Acórdão à Procuradoria da República no Estado do Maranhão, com fundamento no § 3º do art. 16 da Lei 8.443/1992 e no § 7º do art. 209 do Regimento Interno/TCU.

Tomada de Contas Especial instaurada pelo Fundo Nacional de Desenvolvimento da Educação em face de irregularidades na aplicação dos recursos repassados ao município de Sítio Novo/MA no âmbito do Programa Nacional de Apoio ao Transporte do Escolar.

Segunda Câmara

Município de Sítio Novo/MA.

3. Responsável: Carlos Jansen Mota Sousa (XXX.415.692-XX).

13.1. Ministros presentes: Ana Arraes (Presidente), Augusto Nardes e Raimundo Carreiro.
13.2. Ministro-Substituto convocado: Augusto Sherman Cavalcanti.
13.3. Ministros-Substitutos presentes: Marcos Bemquerer Costa (Relator) e André Luís de Carvalho.

ACORDAO-COMPLETO-2400660

Acórdão 9256/2021 - Segunda Câmara

MARCOS BEMQUERER

Trata-se da Tomada de Contas Especial instaurada pelo Fundo Nacional de Desenvolvimento da Educação - FNDE, tendo como responsável o Sr. Carlos Jansen Mota Sousa, prefeito de Sítio Novo/MA, no período de 2009/2012, em razão de irregularidades na aplicação dos recursos do Programa Nacional de Apoio ao Transporte Escolar - Pnate, no exercício de 2012.  
2.               O Pnate tem o escopo de custear a oferta de transporte escolar aos alunos da educação básica pública, residentes em área rural, para garantir o acesso à educação. Com vistas a cumprir esse objetivo, o Fundo repassou ao município R$ 316.860,82 no exercício 2012 (peça 3) . 
3.	Segundo o FNDE, o fundamento para despoletar esta TCE foi a constatação de "execução físico-financeira inadequada, vício na licitação e nos contratos decorrentes, pela ilicitude do objeto e ausência de adequação e pertinência entre aquilo que era necessário e os gastos incorridos".
4.	O tomador de contas concluiu que o prejuízo, no valor original de R$ 316.860,82, deveria ser imputado ao Sr. Carlos Jansen Mota Sousa, alcaide no período de 1º/1/2009 a 31/12/2012 (peça 18) .
5.	A Secretaria Federal de Controle Interno certificou a irregularidade das contas (peça 20) e a autoridade ministerial atestou haver tomado conhecimento dessa conclusão (peça 22) .
6.                Nesta Corte de Contas, a Secretaria de Controle Externo de Tomada de Contas Especial - SecexTCE apresentou resumo do iter processual e empreendeu o exame técnico da matéria por meio da instrução inserta à peça 35, que reproduzo em parte e com ajustes de forma:
"9. Na instrução de peça 25, analisando-se os documentos nos autos, concluiu-se pela necessidade de realização de citação do Sr. Carlos Jansen Mota Sousa (CPF XXX.415.692-XX) , Prefeito de Sítio Novo/MA, no período de 1º/1/2009 a 31/12/2012, nos seguintes termos:
Ocorrência da citação: ausência de comprovação da regular aplicação dos recursos repassados ao município de Sítio Novo/MA, no âmbito do Programa Nacional de Apoio ao Transporte Escolar (PNATE) , no exercício de 2012, o que comprometeu o atingimento dos objetivos do PNATE/2012, decorrente das seguintes irregularidades identificadas no Relatório de Demandas Externas 201505602, da Controladoria Regional da União no Estado do Maranhão (peça 11) :
a.1)	irregularidades na Concorrência 1/2012: participação viciada de licitantes, descrição inadequada do objeto licitado e deficiência no orçamento estimado da licitação; e
a.2)	execução física inadequada: prestadores de serviço sem habilitação e sem qualificação profissional específica, e veículos inadequados para o transporte de escolares.
	Data de ocorrência
	Valor histórico (R$) 

	3/4/2012
	35.206,75

	30/4/2012
	35.206,75

	17/5/2012
	35.206,75

	2/7/2012
	35.206,75

	2/8/2012
	35.206,75

	5/9/2012
	35.206,75

	2/10/2012
	35.206,75

	5/11/2012
	35.206,75

	4/12/2012
	35.206,82

 (...) 
10. Em cumprimento ao Pronunciamento da Unidade (peça 27) , foi efetuada a citação do Sr. Carlos Jansen Mota Sousa (CPF XXX.415.692-XX) , nos moldes adiante:
	Ofício
	Data do ofício
	Data de Recebimento do Ofício
	Nome do Recebedor do Ofício
	Observação
	Fim do Prazo para defesa

	1429/2019-TCU/Secex-TCE (peça 35) 
	5/4/2019
	26/4/2019 (vide AR de peça 30) 
	Dayana Kyara Moreira A. Sousa
	Ofício enviado para o endereço do responsável, conforme pesquisa no Sistema da Receita Federal (peça 28) 
	22/4/2019

11. O responsável, mediante procurador devidamente credenciado (peça 31, p. 2) , ingressou com sua defesa (peça 33) . 
EXAME TÉCNICO			 
12. Da análise dos documentos presentes nos autos, verifica-se que Carlos Jansen Mota Sousa (...) era a pessoa responsável pela gestão e execução dos recursos federais recebidos à conta do Programa Nacional de Apoio ao Transporte Escolar (PNATE) - exercício 2012, tendo o prazo final para apresentação da prestação de contas expirado em 30/4/2013. 
13. Passa-se ao exame das alegações de defesa apresentadas.
14. Manifestação do responsável (peça 33, p. 2-4) :
14.1. O responsável alega que a comprovação da boa e regular aplicação dos recursos repassados se constitui da relação de documentos, relatórios e afins que detalham e comprovam os gastos realizados, bem como a respectiva prestação de contas.
14.2. Esclarece que foram realizadas contratações devidamente respaldadas por princípios fundamentais da Administração Pública, eficiência, eficácia e economicidade, tendo alcançado o seu fim precípuo, que é a supremacia do interesse público, e que não existiu qualquer indício de desvio de verba ou conduta dolosa.
14.3. Afirma que não havendo prejuízo ao erário e sendo as ocorrências verificadas de cunho formal ou secundário, tornou-se desarrazoada e desproporcional a decisão de imputação da devolução do recurso.
14.4. Como não houve comprometimento do objeto e da execução do programa, não se poderá impingir nada mais que uma ressalva em razão de suas ocorrências se tratarem de impropriedades ou faltas de natureza formal sem dano ao erário.
15. Análise da manifestação do responsável:
15.1. O que está em questionamento não guarda relação com a prestação de contas encaminhada, mas com a sua regular execução física.
15.2. Cumpre esclarecer que os recursos do PNATE/2012 foram objeto de fiscalização por parte da CGU, no âmbito do Relatório de Demandas Externas 201505602 (peça 11) , no qual se consignaram as seguintes irregularidades:
a)	participação viciada de licitantes na Concorrência 1/2012 (item 2.1.1.a - peça 11, p. 4-6) ;
b)	objeto inapto para a Concorrência 1/2012 (item 2.1.1.b - peça 11, p. 5-6) ;
c)	orçamentação da Concorrência 1/2012 baseado em critério não objetivo (item 2.1.1.c  peça 11, p. 5-6) ; e
d)	execução físico-financeira inadequada (item 2.2.2 - peça 11, p. 7-11) .
16. Quanto ao item relacionado à participação viciada de licitantes na Concorrência 1/2012 (item 2.1.1.a - peça 11, p. 4-6) , verifica-se que a CGU identificou que o edital do certame vedava a participação de pessoas naturais, exigia o pagamento de taxa para a retirada do instrumento convocatório, e o objeto contemplava 32 itens de serviço a serem contratados.
17. Entretanto, constatou-se que 32 pessoas físicas participaram do certame, sem evidências de que efetuaram o pagamento referente à retirada do edital, contrariando cláusulas editalícias, e o que chama mais a atenção foi o fato de que, para cada um dos 32 itens previstos no certame, coincidentemente houve apenas uma única proposta, de forma que o resultado final contemplou 32 vencedores diferentes para os 32 itens de serviço, evidenciando, de forma inequívoca, a ausência de disputa entre os supostos participantes e o direcionamento na contratação com o uso de uma simulada licitação, em afronta ao art. 3º, da Lei 8.666/1993.
18. Em relação à constatação de que o objeto era inapto para a Concorrência 1/2012 (item 2.1.1.b - peça 11, p. 5-6) , a CGU registrou que a definição do objeto não atendia os critérios de adequação e precisão, contrariando o art. 55, I, da Lei 8.666/1993, pois não exigiu adequação às normas de segurança e qualidade exigidos pelo Código de Trânsito Brasileiro, que seria de observância obrigatória no certame.
19. Essa constatação, aliada ao direcionamento na contratação anteriormente reportada, levou a outras irregularidades relacionadas à ausência de qualificação profissional dos contratados e à inadequação dos veículos utilizados na prestação do serviço.
20. No que diz respeito à orçamentação da Concorrência 1/2012 ter sido baseada em critério não objetivo (item 2.1.1.c  peça 11, p. 5-6) , a CGU registrou que não havia qualquer informação acerca do método utilizado pelo gestor no levantamento de preços que serviram de base ao certame, bem como se foi feito uso de efetiva pesquisa de mercado para delimitar o valor a ser contratado, o que afronta o art. 7º, §2º, inciso II, da Lei 8.666/1993.
21. Por fim, a CGU ainda apontou a execução físico-financeira inadequada em relação à prestação dos serviços de transporte escolar (item 2.2.2 - peça 11, p. 7-11) .
22. Nessa constatação, a CGU identificou que, em 2012, das 32 pessoas físicas contratadas, 16 não tinham carteira nacional de habilitação (CNH) . O que agrava a situação é o fato de todos os 32 contratados não possuírem qualificação profissional específica para o transporte de escolares, em face da categoria inadequada e/ou despreparo técnico pela ausência de curso de formação específica, conforme exigência do Código de Trânsito Brasileiro (art. 138, incisos II e V, da Lei 9.503/1997) .
23. Ademais, os veículos vinculados aos contratados não atendiam aos critérios de adequação, qualidade e segurança exigidos pelo Código de Trânsito Brasileiro para o transporte de escolares, e que não poderiam ser autorizados pelo órgão de trânsito responsável para uso em tal serviço (art. 136, da Lei 9.503/1997) .
23.1. Dessa forma, não há como prosperar a alegação de que a documentação da prestação de contas comprova a boa e regular execução do PNATE/2012, assim como não é possível admitir que as contratações foram devidamente realizadas e respaldadas por princípios fundamentais da Administração Pública, e que alcançaram o seu fim precípuo, que é a supremacia do interesse público.
23.2. Igualmente não cabe afirmar que essas ocorrências são apenas de cunho formal ou secundário, e que não houve dano ao erário.
23.3. O conjunto de todas essas irregularidades caracterizou a ausência de comprovação sobre a adequação e a regularidade dos dispêndios realizados, em 2012, com os recursos do Programa Nacional de Apoio ao Transporte Escolar (PNATE) , permitindo-nos concluir pelo não atingimento dos objetivos do programa e a consequente glosa integral dos valores despendidos no período, no âmbito do Programa Nacional de Apoio ao Transporte do Escolar - PNATE para o exercício de 2012.
23.4. Dessa forma, rejeitam-se as alegações de defesa apresentadas.
24. Manifestação do responsável (peça 33, p. 4) :
24.1. O responsável alega que é fato relevante que o próprio FNDE deu quitação em razão do recebimento da prestação de contas dos recursos do ajuste, quando, então, não se apontou qualquer dano, desvio ou inexecução do objeto conveniado.
25. Análise da manifestação do responsável:
25.1. Mais uma vez reforça-se que a discussão não está em torno da prestação de contas apresentada pelo responsável, mas da [averiguação sobre a] comprovação de que o PNATE/2012 foi executado de forma regular e seus objetivos foram plenamente atingidos.
25.2. Embora o Parecer 3474/2017/COATE/CGAME/DIRAE (peça 7) e o Parecer 129/2018/DAESP/COPRA/CGCAP/DIFIN (peça 8) tenham sugerido a aprovação com ressalvas, a instauração da presente tomada de contas especial decorreu das constatações identificadas pela CGU, e que apontavam falhas graves na execução do PNATE/2012.
25.3. E o conjunto das irregularidades apuradas apontou para o não atingimento dos objetivos do programa e a consequente glosa integral dos valores despendidos no período, no âmbito do Programa Nacional de Apoio ao Transporte do Escolar - PNATE para o exercício de 2012.
25.4. Dessa forma, rejeitam-se as alegações de defesa apresentadas.
26. Da análise procedida nas alegações de defesa apresentadas pelo responsável, verifica-se que não foram suficientes para elidir as irregularidades em apuração.
27. Cabe mais uma vez reforçar que o conjunto dessas irregularidades caracteriza a ausência de comprovação sobre a adequação e a regularidade dos dispêndios realizados, em 2012, com os recursos do Programa Nacional de Apoio ao Transporte Escolar (PNATE) , permitindo-nos concluir pelo não atingimento dos objetivos do programa e a consequente glosa integral dos valores despendidos no período, no âmbito do Programa Nacional de Apoio ao Transporte do Escolar - PNATE para o exercício de 2012.
28. Esse encaminhamento se alinha com o posicionamento adotado no âmbito do TC Processo 027.525/2018-0, que trata de irregularidades identificadas no PNATE/2014, bem como se alinha ao entendimento do Tribunal, no âmbito do TC Processo 029.548/2017-9, no qual foram identificadas falhas nos processos licitatórios, utilização de veículos inadequados para o transporte escolar e ausência de controles relativos ao cumprimento dos itinerários dos veículos contratados.
29. Nesse processo, por intermédio do Acórdão 10268/2018-TCU-Segunda Câmara (Relator Ministro André Luís de Carvalho) , o Tribunal determinou a citação do responsável pelo valor integral gerido no âmbito do PNATE, acolhendo entendimento do Relator, de cujo Voto foram extraídos os seguintes trechos:
'5. Peço licença para, no presente momento, discordar da Secex-TCE e do Parquet especial, já que alguns documentos citados como ausentes nesta TCE se mostram indispensáveis para a efetiva comprovação da regular consecução dos aludidos objetivos do Pnate, a exemplo da ausência dos controles de itinerários, de regularidade documental por parte dos prestadores de serviço (motoristas) e, ainda, da utilização dos veículos em condições de segurança inapropriadas.
6. Bem se vê que o eventual pagamento a partir de serviços realizados fora das especificações contratuais ou em dissonância com os normativos de trânsito e transporte seriam irregulares, podendo dar ensejo, sim, à subsistência do aludido dano ao erário.
7. Não por acaso, o Código de Trânsito Brasileiro reserva capítulo específico para a condução de escolares e, nele (Capítulo XIII) , disciplina não apenas os requisitos técnicos com as condições do veículo e do condutor, mas também os equipamentos obrigatórios de segurança, colocando a segurança do transporte como condição básica para que o serviço seja considerado adequado em sintonia com a Lei nº 8.987, de 1995.
8. Entendo, portanto, que, em vez do imediato arquivamento do presente feito, o TCU deve determinar a citação do ex-gestor responsável para que apresente as suas alegações de defesa e/ou recolha o valor do débito correspondente à totalidade dos recursos repassados ao aludido município, já que não restou comprovada a regularidade e a adequação dos dispêndios realizados com os recursos do Pnate em 2012.'
30. Analisando-se os autos, não há elementos para que se possa efetivamente aferir e reconhecer a ocorrência de boa-fé na conduta do responsável, podendo este Tribunal, desde logo, proferir o julgamento de mérito pela irregularidade das contas, conforme os termos dos §§ 2º e 6º do art. 202 do Regimento Interno do TCU.
31. Dessa forma, devem as contas ser julgadas irregulares, condenando-se o responsável ao débito apurado e aplicando-lhe a multa prevista no art. 57, da Lei 8.443/1992.
 (...) 
34. Vale ressaltar que a jurisprudência pacífica nesta Corte é no sentido da imprescritibilidade das ações de ressarcimento ao erário (Súmula TCU 282) . Dessa forma, identificado dano ao erário, devese instaurar e julgar o processo de tomada de contas especial para responsabilizar seus agentes causadores, respeitando o direito ao contraditório e à ampla defesa, independentemente de quando ocorreram os atos impugnados.
35. Já a pretensão punitiva do TCU, conforme Acórdão 1441/2016-TCU-Plenário, que uniformizou a jurisprudência acerca dessa questão, subordina-se ao prazo geral de prescrição indicado no art. 205, do Código Civil, que é de 10 anos, contado da data de ocorrência da irregularidade sancionada, nos termos do art. 189, do Código Civil, sendo este prazo interrompido pelo ato que ordenar a citação, a audiência ou a oitiva do responsável. Conforme o mesmo acórdão, a ocorrência desta espécie de prescrição será aferida, independentemente de alegação da parte, em cada processo no qual haja intenção de aplicação das sanções previstas na Lei 8.443/1992.
36. Considerando que o ato que ordenou a citação foi de 4/4/2019 e que o fato gerador da irregularidade ocorreu ao longo do exercício de 2012, não houve a prescrição da pretensão punitiva."
7.                Com essas considerações, a SecexTCE oferece a seguinte proposta de encaminhamento ao Tribunal (peças 35 a 37) :
a)	 rejeitar as alegações de defesa apresentadas pelo Sr. Carlos Jansen Mota Sousa;
b)	 com base nos arts. 1º, inciso I, 16, inciso III, alíneas b e c, da Lei 8.443/1992, julgar irregulares as contas do Sr. Carlos Jansen Mota Sousa, e condená-lo ao pagamento das quantias adiante especificadas: 
	Data de ocorrência
	Valor histórico (R$) 

	3/4/2012
	35.206,75

	30/4/2012
	35.206,75

	17/5/2012
	35.206,75

	2/7/2012
	35.206,75

	2/8/2012
	35.206,75

	5/9/2012
	35.206,75

	2/10/2012
	35.206,75

	5/11/2012
	35.206,75

	4/12/2012
	35.206,82

c)	 impor ao Sr. Carlos Jansen Mota Sousa a multa prevista no art. 57 da Lei 8.443/1992;
d)	 autorizar, caso solicitado, o parcelamento e a cobrança judicial das dívidas; 
e)	 encaminhar cópia da deliberação que vier a ser proferida ao Procurador-Chefe da Procuradoria da República no Estado do Maranhão, nos termos do § 3º do art. 16 da Lei 8.443/1992 c/c o § 7º do art. 209 do Regimento Interno do TCU, e ao FNDE.
8.	O Ministério Público junto a este Tribunal, representado pelo Procurador Sérgio Ricardo Costa Caribé, discordou do exame da unidade técnica, com os seguintes fundamentos (peça 38) :
"7. Em relação ao valor questionado por meio desta TCE, faz-se necessário esclarecer duas situações, quais sejam, a existência de nexo de causalidade entre os recursos repassados e as despesas realizadas pela prefeitura e o efetivo provimento do transporte escolar àqueles que dele necessitam. 
8. No que tange ao primeiro aspecto, consta dos autos a prestação de contas inserida no sistema disponibilizado pelo FNDE (peça 5) , contendo a relação de pagamentos efetuados (peça 5, p. 8-12) , cujos beneficiários são os mesmos indicados no extrato bancário na peça 4. É possível, portanto, aferir o nexo de causalidade dos valores despendidos pelo município com os repasses efetuados pelo FNDE.
9. Quanto à disponibilização do transporte aos estudantes, nem o órgão repassador nem a CGU questionaram a prestação dos serviços, o que afastaria a possibilidade de exigir a devolução dos recursos com base no não alcance dos objetivos previstos para o PNATE, como constou do ofício citatório.
10. Importa consignar que o Conselho de Acompanhamento e Controle Social (CACS) emitiu parecer pela aprovação da aplicação dos recursos do PNATE pela Prefeitura Municipal de Sítio Novo/MA no exercício de 2012, conforme consta do parecer inserido do Sistema de Gestão de Conselhos (Sigecon) pela presidente do CACS (peça 5, p. 24-26) .
11. Em face das informações acima, entendo não ser cabível imputar débito ao responsável, haja vista a inexistência de dano ao erário, seja quanto ao aspecto financeiro, seja do ponto de vista da execução física.
12. Não obstante o entendimento acima externado, penso que as irregularidades apontadas pela CGU apresentam gravidade suficiente para justificar a irregularidade das contas do responsável, em razão da ausência de cautela na contratação dos serviços de transporte, bem assim da inobservância do disposto no art. 15, inciso II, alíneas 'a' e 'b', da Resolução CD/FNDE 12/2011, que assim dispõe:
'Art. 15 Os recursos repassados à conta do PNATE destinar-se-ão:
 (...) 
I - a pagamento de serviços contratados junto a terceiros, obedecidas, por parte do prestador de serviço, as exigências previstas nos artigos 136 e 138, da Lei nº 9.503, de 1997, e observados os seguintes aspectos:
a) o veículo ou embarcação a ser contratado deverá obedecer às disposições do Código de Trânsito Brasileiro ou às Normas da Autoridade Marítima, assim como às eventuais legislações complementares no âmbito estadual, distrital e municipal;
b) o condutor do veículo destinado ao transporte de escolares deverá atender aos requisitos estabelecidos no Código de Trânsito Brasileiro e quando de embarcação, possuir o nível de habilitação estabelecido pela autoridade competente;'
13. Como se vê, os pagamentos devem observar alguns requisitos relativos aos veículos utilizados para o transporte e aos seus respectivos condutores, de modo que o responsável deixou de atentar para os dispositivos acima reproduzidos na utilização dos recursos do PNATE. Vale ressaltar que a obediência a tais comandos tem por objetivo propiciar maior segurança aos estudantes transportados, devendo o descumprimento da norma ensejar a aplicação de sanção ao gestor.
14. Esse foi o posicionamento adotado por este Tribunal ao apreciar o TC Processo 005.997/2014-3, o TC Processo 026.742.2011-0, o TC Processo 013.360/2011-6 e o TC Processo 016.460/2010-3, em que foram proferidos os Acórdão 10683/2015-TCU-Segunda Câmara, 1.628/2012-TCU-Plenário, 3.552/2014-TCU-2ª Câmara e 2.093/2012-TCU-Plenário, respectivamente. Dos quatro casos citados, dois eram tomadas de contas especiais, em que houve julgamento pela irregularidade das contas e aplicação da multa do art. 58, inciso II, da Lei 8.443/1992 e dois eram auditorias que resultaram na aplicação de multa apenas.
15. Por fim, observo que as falhas identificadas no procedimento licitatório agravam a situação do responsável e reforçam a necessidade de [apenação] do gestor.
16. Diante do exposto, renovando as vênias por dissentir do encaminhamento alvitrado pela unidade técnica, este membro do Ministério Público de Contas propõe:
I - com fundamento nos arts. 1º, inciso I, 16, inciso III, alínea 'b', da Lei 8.443/1992, c/c os arts. 1º, inciso I, 209, inciso II, do Regimento Interno do TCU, julgar irregulares as contas do Sr. Carlos Jansen Mota Sousa (CPF XXX.415.692-XX) ;
II - aplicar ao Sr. Carlos Jansen Mota Sousa a multa prevista no art. 58, inciso II, da Lei 8.443, de 1992, fixando-lhe o prazo de 15 (quinze) dias, a contar da notificação, para que comprove, perante o Tribunal, o recolhimento da dívida aos cofres do Tesouro Nacional, atualizada monetariamente na forma da legislação em vigor (art. 214, inciso III, alínea 'a', do RITCU) ;
III - autorizar, desde logo, a cobrança judicial da dívida, caso não atendidas as notificações, nos termos do art. 28, inciso II, da Lei nº 8.443, de 1992."
É o Relatório.

Antonio Gonçalves Marques Filho, OAB/MA 6.527.

Procurador Sérgio Ricardo Costa Caribé.

TOMADA DE CONTAS ESPECIAL. PROGRAMA NACIONAL DE APOIO AO TRANSPORTE ESCOLAR - PNATE. FALTA DE COMPROVAÇÃO DA REGULAR APLICAÇÃO DO RECURSO PÚBLICO. ALEGAÇÕES DE DEFESA INSUFICIENTES PARA AFASTAR A IRREGULARIDADE. ÔNUS DO GESTOR DE DEMONSTRAR O CORRETO EMPREGO DA VERBA PÚBLICA. CONTAS IRREGULARES, COM DÉBITO E MULTA. 1. O ônus de comprovar a regular aplicação da integralidade dos recursos públicos compete ao responsável, por meio de documentação consistente, a demonstrar cabalmente os gastos efetuados na execução das ações do programa federal indicado. 2. Julgam-se irregulares as contas do responsável, condenando-o ao pagamento do débito e da multa pertinente, quando não comprovada regularidade na aplicação dos recursos públicos.

TOMADA DE CONTAS ESPECIAL (TCE)

Secretaria de Controle Externo de Tomada de Contas Especial - SecexTCE.

A presente Tomada de Contas Especial foi instaurada pelo Fundo Nacional de Desenvolvimento da Educação - FNDE, tendo como responsável o Sr. Carlos Jansen Mota Sousa, prefeito de Sítio Novo/MA, no período de 2009/2012, em razão de irregularidades na aplicação dos recursos do Programa Nacional de Apoio ao Transporte Escolar - Pnate, no exercício de 2012. 
2.	O Pnate tem o escopo de custear a oferta de transporte escolar aos alunos da educação básica pública, residentes em área rural, para garantir o acesso à educação. Com a finalidade de cumprir o objeto acordado, o Fundo repassou à municipalidade a quantia de R$ 316.860,82 no exercício 2012.
3.	O tomador de contas deflagrou esta TCE em face da constatação de "execução físico-financeira inadequada, vício na licitação e nos contratos decorrentes, pela ilicitude do objeto e ausência de adequação e pertinência entre aquilo que era necessário e os gastos incorridos", concluindo que o prejuízo de R$ 316.860,82 deveria ser imputado ao Sr. Carlos Jansen Mota Sousa, prefeito no período de 1º/1/2009 a 31/12/2012.
4.	Dessa linha não destoou a Controladoria-Geral da União no Estado do Maranhão -CGU/MA. O controle interno registrou, em substância, as seguintes irregularidades (peça 11) :
4.1. participação de pessoas físicas em desconformidade com o previsto no edital da Concorrência 1/2012, e inexistência de disputa entre os participantes; 
4.2. objeto delimitado sem a observância das normas do Código de Trânsito Brasileiro;
4.3. ausência de critérios para a justificativa de preço;
4.4. execução físico-financeira inadequada do transporte escolar uma vez que: a) foram contratadas pessoas físicas sem Carteira Nacional de Habilitação e sem qualificação profissional para o transporte escolar; b) os condutores não tinham histórico de registro de propriedade de veículos no período; c) os veículos não atendiam aos critérios de adequação, qualidade e segurança.
5.	Nesta Casa de Contas, o Sr. Carlos Jansen Mota Sousa foi citado para que ressarcisse o débito quantificado nos autos, correspondente ao montante integral repassado (R$ 316.860,82) , e/ou apresentasse alegações de defesa acerca da ausência de comprovação da regular aplicação dos recursos transferidos ao município, devido às seguintes irregularidades identificadas no Relatório de Demandas Externas 201505602, da CGU/MA: i) participação viciada de licitantes, descrição inadequada do objeto licitado e deficiência no orçamento estimado do certame; e ii) execução física inapropriada, com prestadores de serviço sem habilitação e sem qualificação técnica específica, além de veículos inadequados para o transporte de escolares.
6.	Em atendimento à citação, o responsável alegou, em síntese, que (peça 33) : i) a prestação de contas foi encaminhada ao FNDE, o qual lhe deu quitação, não havendo apontado qualquer dano, desvio ou inexecução do objeto programado; ii) as contratações, para a efetivação do Pnate/2012, foram precedidas de licitação, devidamente respaldadas por princípios fundamentais da administração pública, eficiência, eficácia e economicidade, com alcance do interesse público e sem desvio de verba ou conduta dolosa; iii) as falhas indicadas podem ser classificadas como formais, são incapazes de caracterizar lesão ou desvio do recurso público, e não comprometeram a execução do Pnate.
7.	Após examinar as provas que integram os autos e contrapor as defesas apresentadas pelo ex-alcaide, a Secretaria de Controle Externo de Tomada de Contas Especial - SecexTCE interpretou que o conjunto de irregularidades "caracterizou a ausência de comprovação sobre a adequação e a regularidade dos dispêndios realizados (...) , permitindo-nos concluir pelo não atingimento dos objetivos do programa e a consequente glosa integral dos valores despendidos no período."
8.	Por conseguinte, propôs ao Tribunal, em essência, que julgasse irregulares as contas do responsável, condenando-o ao ressarcimento do débito, com aplicação da multa proporcional ao dano, em vista do não atendimento aos objetivos do PNATE.
9.	O Ministério Público de Contas antagonizou-se ao exame e ao encaminhamento sugerido pela Secretaria, consoante os fundamentos que se seguem: 
9.1. há nexo de causalidade entre os valores despendidos pelo município com os repasses efetuados pelo FNDE;
9.2. "nem o órgão repassador nem a CGU questionaram a prestação dos serviços, o que afastaria a possibilidade de exigir a devolução dos recursos com base no não alcance dos objetivos previstos para o PNATE";
9.3. o Conselho de Acompanhamento e Controle Social (CACS) emitiu parecer pela aprovação da aplicação dos recursos do PNATE;
9.4. apesar da inexistência de dano ao erário, os quesitos apontados pela CGU/MA justificam a irregularidade das contas do responsável e a aplicação da multa do art. 58, inciso II, da Lei 8.443/1992, ante a falta de zelo na contratação dos serviços de transporte;
9.5. as falhas identificadas no procedimento licitatório agravam a situação do responsável e reforçam a necessidade de apenação do gestor.
10.	Fixadas as análises de mérito e as propostas de desfecho antitéticas, passo ao exame das questões principais que sobressaem do processo. 
11.	Principio pela falha mais gravosa que justifica a impugnação das despesas incorridas e, portanto, a imposição do débito ao responsável, que se refere à execução físico-financeira inadequada das ações do Pnate/2012, no município de Sítio Novo/MA. 
12.	Como visto no Relatório precedente, tal ocorrência foi constatada na fiscalização realizada pela CGU/MA no serviço de transporte escolar custeado com os recursos do Pnate/2012 (ver subitem 2.2.2 do Relatório de Demandas Externas 201505602, peça 11) . 
13.	Segundo a CGU/MA, a inadequação da prestação de serviços de transporte escolar em 2012 restou caracterizada em função das seguintes irregularidades (peça 11, p. 10) :
13.1. dezesseis, de trinta e duas pessoas contratadas para prestar o serviço, não tinham carteira nacional de habilitação (CNH) ;
	13.2. daqueles que possuíam CNH nenhum tinha qualificação profissional específica para o transporte de escolares; essa desconformidade se deu em face da categoria inadequada e/ou do despreparo técnico pela ausência de curso de formação específica, conforme exigência do Código de Trânsito Brasileiro - CTB;
	13.3. onze pessoas contratadas para prestar o serviço de transporte não tinham histórico de registro de propriedade de veículos em 2012; 
	13.4. veículo algum vinculado aos contratados atendia aos critérios de adequação, qualidade e segurança exigidos pelo CTB para o transporte de escolares, portanto não poderiam ser autorizados pelo órgão de trânsito responsável para uso em tal serviço;
	13.5. dois registros de pagamentos apontam, em preliminares, montantes maiores do que aqueles contratados.
14.	A Resolução/CD/FNDE 12/2011, vigente à época, que estabelecia os critérios e as formas de transferência de recursos financeiros do Pnate, assim dispôs em seu art. 15: 
"Art. 15 Os recursos repassados à conta do PNATE destinar-se-ão:
 (...) 
II - a pagamento de serviços contratados junto a terceiros, obedecidas, por parte do prestador de serviço, as exigências previstas nos artigos 136 e 138 da Lei nº 9.503, de 1997, e observados os seguintes aspectos:
a) o veículo ou embarcação a ser contratado deverá obedecer às disposições do Código de Trânsito Brasileiro ou às Normas da Autoridade Marítima, assim como às eventuais legislações complementares no âmbito estadual, distrital e municipal;
b) o condutor do veículo destinado ao transporte de escolares deverá atender aos requisitos estabelecidos no Código de Trânsito Brasileiro e quando de embarcação, possuir o nível de habilitação estabelecido pela autoridade competente;
c) a despesa apresentada deverá observar o tipo de veículo e o custo, em moeda corrente no país, por quilômetro ou aluno transportado;"
15.	Por sua vez a Lei 9.503/1997, que institui o Código de Trânsito Brasileiro, regulamenta a matéria da seguinte forma: 
"Art. 136. Os veículos especialmente destinados à condução coletiva de escolares somente poderão circular nas vias com autorização emitida pelo órgão ou entidade executivos de trânsito dos Estados e do Distrito Federal, exigindo-se, para tanto:
I - registro como veículo de passageiros;
II - inspeção semestral para verificação dos equipamentos obrigatórios e de segurança;
III - pintura de faixa horizontal na cor amarela, com quarenta centímetros de largura, à meia altura, em toda a extensão das partes laterais e traseira da carroçaria, com o dístico ESCOLAR, em preto, sendo que, em caso de veículo de carroçaria pintada na cor amarela, as cores aqui indicadas devem ser invertidas;
IV - equipamento registrador instantâneo inalterável de velocidade e tempo;
V - lanternas de luz branca, fosca ou amarela dispostas nas extremidades da parte superior dianteira e lanternas de luz vermelha dispostas na extremidade superior da parte traseira;
VI - cintos de segurança em número igual à lotação;
VII - outros requisitos e equipamentos obrigatórios estabelecidos pelo CONTRAN.
 (...) 
Art. 138. O condutor de veículo destinado à condução de escolares deve satisfazer os seguintes requisitos:
I - ter idade superior a vinte e um anos;
II - ser habilitado na categoria D;
III - (VETADO) 
IV - não ter cometido nenhuma infração grave ou gravíssima, ou ser reincidente em infrações médias durante os doze últimos meses;
V - ser aprovado em curso especializado, nos termos da regulamentação do CONTRAN."
16.	No Relatório de Demandas Externas 201505602 (peça 11, p. 51 e 52) , consta a fotografia de veículos utilizados no transporte escolar. São camionetes, tipo F4000, D20, F250, F350, com bancos feitos de tábuas na carroceria. São veículos para transporte de carga, não servem para condução de passageiros e não atendem às disposições de segurança do Código de Trânsito Brasileiro.
17.	O transporte de alunos em carrocerias de camionetes traz à memória, e com tristeza, o antigo "pau de arara", caminhão com varas longitudinais na carroceria nas quais os retirantes nordestinos se agarravam nas migrações para outros estados. Nas carrocerias das camionetes, as crianças ficam vulneráveis a quaisquer tipos de acidentes, além de sofrerem com a exposição de chuva, sol, vento e poeira. 
18.	Agrava a situação tanto a falta de habilitação dos motoristas na categoria específica para conduzir veículos de transporte escolar como a não apresentação de habilitação alguma para dirigir veículo, o que é ainda pior.
19.	Certamente, os recursos públicos do Pnate não se destinam ao custeio desse tipo de transporte escolar absolutamente irregular, ilegal e potencialmente perigoso à integridade física das crianças.  O transporte de alunos da área rural para as escolas, sem a devida observância das normas de segurança do Código de Trânsito Brasileiro aplicáveis a esse tipo de transporte coletivo e das normas do Pnate expedidas pelo FNDE, não tem abrigo no Programa Nacional de Apoio ao Transporte Escolar, tampouco atende ao interesse público. 
20.	A propósito, o Tribunal tem destacado a obrigatoriedade de o gestor dar pleno cumprimento às normas de segurança para a prestação de serviços de transporte coletivo de escolares. Eis alguns enunciados coletados da Jurisprudência Sistematizada no TCU: 
"Os serviços de transporte escolar devem atender as exigências contidas no Código de Trânsito Brasileiro (Lei 9.503/1997) e nos normativos do Pnate expedidos pelo FNDE, a exemplo da Resolução FNDE 12, de 17/3/2011, em especial, as condições dos veículos e condutores contratados." (Acórdão 2177/2012-TCU-Plenário, rel. min. subst. André Luís de Carvalho) .
 "Os veículos para transporte escolar devem cumprir as exigências do Código de Trânsito Brasileiro (Lei 9.503/1997) , em especial quanto aos quesitos de segurança estabelecidos." (Acórdão 11907/2011-TCU-Segunda Câmara, rel. min. subst. Augusto Sherman Cavalcanti) .
21.	Nos dois precedentes acima referenciados, as falhas foram constatadas em fiscalização realizada pelo TCU, havendo sido os responsáveis apenados com a multa do art. 58, inciso II, da Lei 8.443/1992.
22.	Em outra assentada, por meio do Acórdão 10268/2018-TCU-Segunda Câmara (rel. min. subst. André Luís de Carvalho) , mencionado também na instrução da unidade técnica, o Tribunal considerou graves a utilização de veículos inadequados ao transporte coletivo de escolares e a falta de controle sobre a situação das carteiras de habilitação dos motoristas, dentre outras ocorrências, e determinou a citação do responsável para apresentação da defesa e/ou recolhimento do débito apurado. A seguir, reproduzo excerto do voto condutor do referido decisum: 
"5. Peço licença para, no presente momento, discordar da Secex-TCE e do Parquet especial, já que alguns documentos citados como ausentes nesta TCE se mostram indispensáveis para a efetiva comprovação da regular consecução dos aludidos objetivos do Pnate, a exemplo da ausência dos controles de itinerários, de regularidade documental por parte dos prestadores de serviço (motoristas) e, ainda, da utilização dos veículos em condições de segurança inapropriadas.
6. Bem se vê que o eventual pagamento a partir de serviços realizados fora das especificações contratuais ou em dissonância com os normativos de trânsito e transporte seriam irregulares, podendo dar ensejo, sim, à subsistência do aludido dano ao erário.
7. Não por acaso, o Código de Trânsito Brasileiro reserva capítulo específico para a condução de escolares e, nele (Capítulo XIII) , disciplina não apenas os requisitos técnicos com as condições do veículo e do condutor, mas também os equipamentos obrigatórios de segurança, colocando a segurança do transporte como condição básica para que o serviço seja considerado adequado em sintonia com a Lei nº 8.987, de 1995.
8. Entendo, portanto, que, em vez do imediato arquivamento do presente feito, o TCU deve determinar a citação do ex-gestor responsável para que apresente as suas alegações de defesa e/ou recolha o valor do débito correspondente à totalidade dos recursos repassados ao aludido município, já que não restou comprovada a regularidade e a adequação dos dispêndios realizados com os recursos do Pnate em 2012." 
23.	Registre-se que recentemente o Sr. Carlos Jansen Mota Sousa teve as mesmas irregularidades verificadas neste processo examinadas no bojo do TC-Processo 005.749/2019-0, que tratou igualmente do não atingimento dos objetivos do Pnate no exercício de 2011. Mediante o Acórdão 4.474/2019, apreciado na sessão de 2/7/2019, a 2ª Câmara acolheu proposta de minha autoria e decidiu julgar irregulares as contas desse ex-prefeito, nos termos do art. 16, inciso III, alíneas b e c, da Lei 8.443/1992, com aplicação do débito apurado naqueles autos e aplicação das multas dos arts. 57 e 58, inciso II, da Lei 8.443/1992, conforme o decisum assim ementado:
"SUMÁRIO: TOMADA DE CONTAS ESPECIAL. PROGRAMA NACIONAL DE APOIO AO TRANSPORTE ESCOLAR - PNATE. FALTA DE COMPROVAÇÃO DA REGULAR APLICAÇÃO DO RECURSO PÚBLICO. ALEGAÇÕES DE DEFESA INSUFICIENTES PARA AFASTAR A IRREGULARIDADE. ÔNUS DO GESTOR DE DEMONSTRAR O CORRETO EMPREGO DA VERBA PÚBLICA. CONTAS IRREGULARES, COM DÉBITO E MULTA. 
1. O ônus de comprovar a regular aplicação da integralidade dos recursos públicos compete ao responsável, por meio de documentação consistente, a demonstrar cabalmente os gastos efetuados na execução das ações do programa federal indicado. 
2. Julgam-se irregulares as contas do responsável, condenando-o ao pagamento do débito e da multa pertinente, quando não comprovada regularidade na aplicação dos recursos públicos." 
24.	No presente processo, tal qual naquele (TC-Processo 005.749/2019-0) , o Sr. Carlos Jansen Mota Sousa não enfrentou pontualmente a questão da execução inadequada do Pnate/2012. Limitou-se, em linhas gerais, a alegar que encaminhou a prestação de contas ao FNDE, o qual não apontou qualquer dano, desvio ou inexecução do objeto programado; fez licitação para a contratação dos prestadores de serviços de transporte escolar; e, por fim, considerou formais as falhas apontadas. 
25.	 Tais argumentos não justificam a utilização de veículos de carga para transportar crianças da área rural para a escola. O fato de haver encaminhado a prestação de contas ao FNDE e de ter recebido quitação do aludido Fundo não vincula o TCU em suas atividades de controle externo nem impede a CGU, em suas fiscalizações posteriores à entrega da prestação de contas, de relatar os achados de auditoria. 
26.	Como visto acima, a utilização de veículos de carga para transporte de alunos, com motoristas sem devida habilitação específica, não atende às disposições de segurança do CTB nem às normas do Pnate, e, portanto, não constitui falha meramente formal, ao contrário, é grave o suficiente e impõe a impugnação dos serviços de transporte de escolares prestados de forma ilegal e inadequada, porquanto em nada atende ao interesse público.
27.	Ressalto, ainda, que a promoção de licitação prévia à contratação dos serviços de transporte escolar, por si só, não legitima o transporte de alunos efetivamente realizado no município de Sítio Novo, o qual apresentou graves irregularidades já comentadas anteriormente. 
28.	Sobre a Concorrência 1/2012, promovida pelo Município de Sítio Novo/MA para a contratação do transporte escolar, tem-se que, conforme apurado na fiscalização realizada pela CGU/MA, de fato, houve sérias irregularidades na condução do aludido certame, as quais comprometeram tanto a vinculação ao instrumento convocatório como a real competição entre os licitantes. 
29.	No edital da referida Concorrência havia expressa vedação de participação de pessoas naturais, sendo admitida tão somente a presença de empresas (subitens 6.1, 6.5 e 6.5.2 do Edital, peça 11, p. 4) .
30.	Entretanto, a CGU verificou que foram declaradas vencedoras do certame trinta e duas pessoas físicas, havendo cada uma delas ofertado proposta somente para um único item do edital, de tal forma que não houve efetiva disputa nos itens licitados. 
31.	A CGU/MA ainda apurou que o objeto licitado não foi devidamente descrito no Edital, porquanto não constou do instrumento convocatório referência às normas de segurança e qualidade exigidos pelo CTB, atinentes à qualificação da habilitação específica dos motoristas e às exigências dos veículos de transporte de passageiros. Todavia essa falha no edital não justifica a inobservância das regras legais de segurança do CTB no transporte dos escolares.
32.	Por fim, a CGU/MA também constatou a ausência de critérios de justificativa de preços, de sorte que não se pode afirmar a compatibilidade dos preços orçados e contratados com os praticados no mercado. 
33.	Verifica-se, mais uma vez, que a defesa do ex-gestor não rebateu pontualmente as falhas referentes à Concorrência 1/2012. O ex-Prefeito considerou tais falhas formais, o que efetivamente não podem ser assim classificadas. São falhas graves que comprometeram o resultado do certame, notadamente com a contratação de prestadores de serviços de transporte coletivo de escolares sem a devida qualificação técnica e sem veículos adequados legalmente ao transporte de passageiros. 
34.	Diante desse contexto, deixo de acompanhar a proposta de encaminhamento do MP/TCU, porquanto a análise oferecida pela unidade técnica está mais aderente aos fatos, às provas que compõem os autos e aos precedentes acima indicados.
35.	Em consequência, considerando que, na condição de gestor dos recursos públicos do Pnate, o responsável tem o ônus de demonstrar a boa e regular aplicação dos recursos federais recebidos, a teor das disposições dos arts. 70, parágrafo único, da Constituição Federal, 93 do Decreto-lei 200/1967 e 66 do Decreto 93.872/1986, devem as contas do Sr. Carlos Jansen Mota Sousa ser julgadas irregulares, com base no art. 16, inciso III, alíneas b e c, da Lei 8.443/1992, com débito e multa do art. 57 da Lei 8.443/1992. 
36.	Pela gravidade do conjunto das falhas havidas na Concorrência 1/2012, cabe aplicar ao responsável a multa prevista no art. 58, inciso II, da Lei 8.443/1992, na linha do precitado Acórdão 4474/2019-TCU-Segunda Câmara. 
37.	Cumpre ainda autorizar o parcelamento da dívida, se solicitado, e a cobrança judicial, bem como encaminhar cópia do Acórdão a ser adotado à Procuradoria da República no Estado do Maranhão, nos termos do art. 16, § 3º, da Lei 8.443/1992 c/c art. 209, § 7º, do Regimento Interno do TCU.
	Ante o exposto, manifesto-me por que seja aprovada a deliberação que ora submeto a este Colegiado.
T.C.U., Sala das Sessões, em 30 de julho de 2019.
  
MARCOS BEMQUERER COSTA 
Relator